【裁判字號】    91,訴,822
【裁判日期】    920514
【裁判案由】    徵收補償
【裁判全文】
臺中高等行政法院判決                              九十一年度訴字第八二二號
                              .
    原      告  甲○○
    被      告  苗栗縣頭份鎮公所
    代  表  人  乙○○
    訴訟代理人  丙○○
右當事人間因徵收補償事件，原告不服苗栗縣政府中華民國九十一年九月二十七日九
十一年苗府訴字第二號訴願決定，提起行政訴訟，本院判決如左︰
    主  文
原告之訴駁回。
訴訟費用由原告負擔。
    事  實
壹、事實概要：
    緣原告以其所有坐落苗栗縣頭份鎮○○段後庄小段六七七之一地號土地，係為既
    成道路，並經被告機關編為都市○○○○道路使用，乃於九十年十月二十五日請
    求被告機關徵收、補償，被告機關以九十年十一月二十七日九○頭鎮建設字第一
    八九五一號函復以：「有關台端陳請徵收位於蟠桃段後庄小段六七七之一地號道
    路預定地乙案，經查係位於都市計畫內之八米計畫道路，由於本所目前財源拮据
    ，將先行錄案，俟有財源時再行辦理徵收。」駁回原告申請。原告不服，提起訴
    願，亦遭決定駁回，遂提起行政訴訟。
貳、兩造聲明：
  一、原告聲明求為判決：
（一）訴願決定及原處分均撤銷。
（二）被告機關應辦理對「頭份鎮○○段後庄小段六七七之一地號道路用地」之徵收
      ，並在下一會計年度內編列預算一次或分期於一年內補償；或依九十一年十二
      月十一日修正公布都市計畫法第五十條之二規定優先辦理交換。
  二、被告聲明求為判決：
      駁回原告之訴。
參、兩造之爭點：
  一、原告主張之理由：
（一）按「人民之生存權、工作權及財產權，應予保障。」「凡公務員違法侵害人民
      之自由或權利者，除依法律受懲戒外，應負刑事及民事責任。被害人民就其所
      受損害，並得依法律向國家請求賠償。」憲法第十五條及第二十四條定有明文
      ﹔再按「本法所稱公務員者，謂依法令從事於公務之人員。公務員於執行職務
      行使公權力時，因故意或過失不法侵害人民自由或權利者，國家應負損害賠償
      責任。公務員怠於執行職務，致人民自由或權利遭受損害者亦同。前項情形，
      公務員有故意或重大過失時，賠償義務機關對之有求償權。」「公有公共設施
      因設置或管理有欠缺，致人民生命、身體或財產受損害者，國家應負損害賠償
      責任。前項情形，就損害原因有應負責任之人時，賠償義務機關對之有求償權
      。」「國家負損害賠償責任者，應以金錢為之。但以回復原狀為適當者，得依
      請求，回復損害發生前原狀。前項賠償所需經費，應由各級政府編列預算支應
      之。」「因故意或過失，不法侵害他人之權利者，負損害賠償責任。故意以背
      於善良風俗之方法，加損害於他人者亦同。違反保護他人之法律，致生損害於
      他人者，負賠償責任。但能證明其行為無過失者，不在此限。」「公務員因故
      意違背對於第三人應執行之職務，致第三人受損害者，負賠償責任。其因過失
      者，以被害人不能依他項方法受賠償時為限，負其責任。前項情形，如被害人
      得依法律上之救濟方法，除去其損害，而因故意或過失不為之者，公務員不負
      賠償責任。」國家賠償法第二條、第三條及第七條、民法第一百八十四條、第
      一百八十六條亦分別定有明文；而「各級政府如因經費困難，不能對上述道路
      全面徵收補償，有關機關亦應訂定期限籌措財源逐年辦理或以他法補償。」復
      為司法院釋字第四○○號解釋在案。
（二）本件原告所有坐落苗栗縣頭份鎮○○段後庄小段六七七之一地號土地，係為既
      成道路，並經被告編為都市○○○○道路使用，過經二十年之發展，該地兩旁
      於民國八十四年已建滿房屋，居民亦陸續進住，而該地亦已舖設柏油及地下電
      纜，為苗栗縣最現代化之交通道路之一。因此，原告乃請求被告機關依法徵收
      該地並發給補償費，詎料被告竟以「財源困窘」為由，駁回原告申請。據報載
      ，營建署官員曾表示「既成巷道」及「公共設施保留地」應該依照地方政府之
      財力與獨特情況「個案解決」，惟被告機關對本案卻一再以「財源困窘」為由
      搪塞，而從不另尋他途解決，也未向上級機關謀求解決之道。苗栗縣政府既然
      可以向台灣銀行借款支付人事薪資，為什麼不能借款支付財產權受害之國民？
      依前開司法院釋字第四○○號解釋意旨，各級政府若因經費困難，無法全面徵
      收補償合乎條件之私有土地，則應「訂定確實可行期限籌措財源逐年辦理」；
      又系爭土地於六十六年十月由政府逕行劃為（逕為分筆）「道路預定地」，至
      今已逾二十五年，符合九十一年十二月十一日修正公布都市計畫法第五十條之
      二「優先與公有地交換」之規定，自得請求被告機關依該條規定優先辦理交換
      。
（三）系爭土地以苗栗縣政府於九十年九月處理頭南公路（頭份至南庄）斗煥坪段拓
      寬工程為參考依據，本地號土地每平方公尺公告土地現值為新台幣（以下同）
      一萬六千元，共有二百八十五平方公尺，再加計五成計算其徵收費用共六百八
      十四萬元（計算式：16,000x285x1.5=6,840,000）。
（四）綜上所陳，請判決如訴之聲明。
  二、被告主張之理由：
（一）有關原告陳請徵收系爭土地，屬竹南頭份都市計畫內之八米計畫道路，經查被
      告並無開闢該條道路，至於是否建商自行取得該地主同意開闢，被告無從得知
      。且該地點是否為既成道路？其認定屬苗栗縣政府之權責。又目前並無法令要
      求政府限期徵收，一般徵收係新闢道路取得用地，為地方機關財源許可之情況
      下所為，本件系爭道路根據原告所述，是在八十四年、八十五年間開闢，應為
      建商自行開闢，非被告所開闢，若建商開闢而逕要求被告徵收，徒增公庫負擔
      ，並不合理。
（二）民國七十八年辦理公共設施保留地專案徵收時，將八米（含）以下計畫道路排
      除未徵收，此屬國家之政策，為全國性之通案，非獨頭份鎮有此情形，且以鄉
      鎮公所財源拮据之情形，實無力負擔徵收所需之龐大經費，故被告函復原告將
      先予錄案，俟有財源時再行辦理徵收，並無不合。
（三）被告亦曾向上級反映能儘速研議積極有效之措施，以解決類此延宕多年之地主
      要求徵收補償問題。至於原告以都市計畫法第五十條之二規定為土地交換之主
      張，因該條文第二項之相關辦法並未規定，而第三項施行日期亦未訂定，故無
      法依該條文規定為執行。
（四）綜上所述，請予以駁回原告之訴。
    理  由
一、按「憲法第十五條關於人民財產權應予保障之規定，旨在確保個人依財產之存續
    狀態行使其自由使用、收益及處分之權能，並免於遭受公權力或第三人之侵害，
    俾能實現個人自由、發展人格及維護尊嚴。如因公用或其他公益目的之必要，國
    家機關雖得依法徵收人民之財產，但應給予相當之補償，方符憲法保障財產權之
    意旨。既成道路符合一定要件而成立公用地役關係者，其所有權人對土地既已無
    從自由使用收益，形成因公益而特別犧牲其財產上之利益，國家自應依法律之規
    定辦理徵收給予補償，各級政府如因經費困難，不能對上述道路全面徵收補償，
    有關機關亦應訂定期限籌措財源逐年辦理或以他法補償。若在某一道路範圍內之
    私有土地均辦理徵收，僅因既成道路有公用地役關係而以命令規定繼續使用，毋
    庸同時徵收補償，顯與平等原則相違。‧‧‧」，固經司法院釋字第四○○號解
    釋在案。惟該解釋意旨，乃在確保憲法第十五條關於人民財產權應予保障之規定
    ；並闡明國家機關因公用或其他公益目的之必要，雖得依法徵收人民之財產，但
    應給予相當之補償；而既成道路符合一定要件成立公用地役關係者，因其所有權
    人對土地已無從自由使用收益，形成因公益而特別犧牲其財產上之利益，國家自
    應依法律之規定辦理徵收給予補償，如各級政府因經費困難，不能對上述道路全
    面徵收補償，有關機關亦應訂定期限籌措財源逐年辦理或以他法補償；復指出國
    家機關若在某一道路範圍內之私有土地均辦理徵收，僅因既成道路有公用地役關
    係而以命令規定繼續使用，毋庸同時徵收補償，與平等原則有違，國家機關仍應
    依解釋意旨，依法律之規定辦理徵收給予補償，或訂定期限籌措財源逐年辦理或
    以他法補償，以符憲法保障財產權之旨意。次按「土地徵收，依本條例之規定，
    本條例未規定者，適用其他法律之規定。」「本條例所稱主管機關：在中央為內
    政部；在直轄市為直轄市政府；在縣（市）為縣（市）政府。」「國家因公益需
    要，興辦下列各款事業，得徵收私有土地；徵收之範圍，應以其事業所必須者為
    限：一、國防事業。二、交通事業。三、公用事業。四、水利事業。五、公共衛
    生及環境保護事業。六、政府機關、地方自治機關及其他公共建築。七、教育、
    學術及文化事業。八、社會福利事業。九、國營事業。一○、其他依法得徵收土
    地之事業。」「徵收土地或土地改良物，由中央主管機關核准之。」為土地徵收
    條例第一條第二項、第二條、第三條及第十四條所明定。由上揭法律規定觀之，
    所謂土地徵收，係指國家因公共事業之需要，對人民受憲法保障之財產權，經由
    法定程序予以剝奪之謂（司法院釋字第四二五號解釋參照）；而土地徵收，僅有
    國家，始為徵收權之主體（改制前行政法院判字第十八號判例參照），一般人民
    ，除法律別有規定外（如土地法第二百十七條、土地徵收條例第八條），並無請
    求國家徵收補償其所有土地之公法上請求權甚明。
二、經查，本件原告所有坐落苗栗縣頭份鎮○○段後庄小段六七七之一地號土地，係
    屬竹南頭份都市計畫內之八米計畫道路，並早於民國六十六年間因被編為預定道
    路用地，經地政機關依法辦理逕為分割登記等情，固有被告機關系爭行政處分、
    土地使用分區證明書及土地登記簿謄本在卷可稽。惟揆諸上開說明，土地徵收，
    僅有國家，始為徵收權之主體，一般人民，除法律別有規定外，並無請求國家徵
    收補償其所有土地之公法上請求權；又九十一年十二月十一日修正公布都市計畫
    法第五十條之二第一項雖有「私有公共設施保留地得申請與公有非公用土地辦理
    交換，不受土地法、國有財產法及各級政府財產管理法令相關規定之限制；劃設
    逾二十五年未經政府取得者，得優先辦理交換」之規定，然該條第二項及第三項
    分別規定「前項土地交換之範圍、優先順序、換算方式、作業方法、辦理程序及
    應備書件等事項之辦法，由內政部會商財政部定之」、「本條之施行日期，由行
    政院定之」，經查該第二項規定之事項尚未經權責機關訂定，且迄未經行政院定
    其施行日期。是原告請求被告機關就系爭土地辦理徵收、補償，或依前揭修正公
    布都市計畫法第五十條之二規定優先辦理交換，尚非有據。原處分核無違誤，訴
    願決定予以維持，亦無不合。原告之訴，核無理由，應予駁回。
據上論結，本件原告之訴為無理由，依行政訴訟法第一百九十五條第一項後段、第九
十八條第三項前段，判決如主文。
中    華    民    國    九十二      年      五        月      十四      日
                 臺 中 高 等 行 政 法 院   第 二 庭
                                審 判 長 法      官  胡  國  棟
                                         法      官  王  德  麟
                                         法      官  林  秋  華
右正本證明與原本無異。
如不服本判決，應於判決送達後二十日內向本院提出上訴書狀，其未表明上訴理由者
，應於提起上訴後二十日內向本院提出上訴理由書（須依對造人數附具繕本）；如於
本判決宣示或公告後送達前提起上訴者，應於判決送達後二十日內補提上訴理由書（
須附繕本）。未表明上訴理由者，逕以裁定駁回。
提起上訴應預繳送達用雙掛號郵票拾份（每份三十四元)。
中    華    民    國    九十二      年      五        月      十四      日
                                         法院書記官  蔡  騰  德


司法院資訊處製作；財團法人民間司法改革基金會備份。
